臺灣高等法院臺中分院刑事判決　　 94年度上更(二)字第286號
上　訴　人
即　被　告　乙○○
選任辯護人　周春霖律師
右上訴人因貪污治罪條例案件，不服臺灣南投地方法院91年度訴
字第643號中華民國92年3月4日第一審判決（起訴案號：臺灣南
投地方法院檢察署91年度偵字第2124號），提起上訴，判決後經
最高法院第二次發回更審，本院判決
如左：
      主  文
原判決關於乙○○部分撤銷。
乙○○共同犯公務員，利用職務上之機會，詐取財物罪，處有期
徒刑參年陸月，褫奪公權貳年。犯罪所得財物新台幣肆萬玖仟元
應予追繳，並發還被害人南投縣埔里鎮代表會，如全部或一部無
法追繳時，以其等財產抵償之。
      事  實
一、戊○○（原名黃溫成，通緝中）於民國88年間係南投縣埔里
    鎮鎮民代表會（下簡稱埔里鎮代會）副主席，黃明照、己○
    ○、丁○○、甲○○、李振樂、張志先及潘淑玫（以上七人
    於本院上訴審時，分別依詐欺罪判處有期徒刑五月或四月確
    定）等人均係埔里鎮代會代表。乙○○係埔里鎮代會之組員
    ，負責出納之業務，係公務人員。另蕭飛芳（已經本院上訴
    審時，依詐欺罪判有期徒刑十月確定）則為南投縣埔里鎮○
    ○路○段163號「南光醫事檢驗所」檢驗師，係從事業務之
    人。因埔里鎮代會秘書劉宗鑫於88年間，該代表會召開預算
    審查會時告知列席代表，代表會於87年度編列有新臺幣（下
    同）10萬元之預算，作為代表身體健康檢查之補助費用，每
    位代表可檢附檢驗收據向代表會申請辦理核銷，實報實銷每
    人最高1萬元。詎戊○○明知埔里鎮代會所編列之各項經費
    ，應依據相關開銷實際支出之金額據實核銷經費，竟於得知
    該代表會在87年度編列有10萬元之身體健康檢查補助經費後
    ，即與黃明照、丁○○、甲○○、李振樂、張志先、潘淑玫
    、己○○等7人基於共同意圖為自己不法所有之犯意聯絡，
    由戊○○於88年4月底、5月初，至南光醫事檢驗所，向蕭飛
    芳表示該代表會之代表將前往其檢驗所進行健康檢查，每位
    代表之健康檢查補助費為1萬元，惟每位代表實際上僅做3千
    元之健康檢查，蕭飛芳則須開立1萬元之檢查費用收據，供
    前去做健康檢查之代表核銷經費等語，蕭飛芳為爭取業務，
    擴大人脈，予以答應。戊○○復單獨與埔里鎮民代表會出納
    乙○○基於利用職務上機會詐取財物之犯意聯絡，指示乙○
    ○取得蕭飛芳所開具不實之各代表體檢費用單據，送交會計
    審核後，除支付每位代表3千元之健檢費用給蕭飛芳外，餘7
    千元另行支付給前去做健康檢查之埔里鎮代會代表。謀議後
    ，戊○○即向埔里鎮代會代表己○○、丁○○、甲○○、李
    振樂、張志先及潘淑玫等人表示可至南光醫事檢驗所做健康
    檢查，實際之檢驗費用為約3千元左右，惟該檢驗所將開具1
    萬元之收據供其等核銷經費，黃明照等7名鎮民代表即先後
    於同年5月3日至6月11日間前往上開檢驗所進行健康檢查。
    蕭飛芳於完成黃明照、丁○○、甲○○、李振樂、張志先、
    潘淑玫、己○○及戊○○等8位代表健康檢查後，明知實際
    上僅分二次向代表會人員收取鎮民代表黃明照、甲○○、李
    振樂、張志先、潘淑玫、己○○、丁○○及戊○○之檢驗費
    用每人現金3千元，仍基於之前與戊○○共同之犯意聯絡，
    虛偽開立業務上所作成之每名代表1萬元檢驗費之免用統一
    發票收據共8紙，提供辦理不實經費核銷而行使之，足生損
    害於埔里鎮代會核銷健康檢查補助款預算之正確性。其後，
    乙○○於收到蕭飛芳開具不實之1萬元收據後，即基於之前
    與戊○○犯意聯絡，將此不實健康檢查費用，先為各代表代
    填寫金額均為1萬元之埔里鎮代會健康檢查費請領單，並交
    由戊○○等8名代表在該請領單上證明人欄中簽署姓名後，
    表示由各代表請領健康檢查費1萬元之補助款項，使埔里鎮
    代會會計審核人員誤認前往身體檢查之每位鎮民代表之費用
    均為1萬元，而陷於錯誤，准予核銷而開立金額為1萬元之埔
    里鎮代會未劃線公庫支票八張，足生損害於埔里鎮代會核銷
    健康檢查補助款預算之正確性。上開公庫支票，均由出納乙
    ○○交付予戊○○代為收執，經戊○○持國庫支票向埔里鎮
    農會提示兌領，再分別將詐得差額每人7千元轉交給黃明照
    、丁○○、甲○○、李振樂、張志先、潘淑玫、己○○7人
    ，其等7名鎮民代表即以此詐術詐領體檢費用補助款之差額
    每人各7千元，牟取不法利益共計5萬6千元得逞，其中己○
    ○於本案起訴後已先行償還7千元。
二、案經臺灣南投地方法院檢察署檢察官自動檢舉偵查起訴。
      理  由
一、上訴人即被告乙○○（下稱被告）對於任職埔里鎮代會辦出
    納業務，為各代表填寫埔里鎮代會代表健康檢查用請領單，
    用以請領1萬元健檢費用之事實固坦白承認，惟否認有利用
    職務上機會詐領財物及行使職務上登不實公文書等犯行，辯
    稱：伊確實不知鎮民代表們至「南光醫事檢驗所」康檢查之
    實際檢驗費若干，對於代表會各項支出，只要請款人持單據
    前來請款，所請項目符合預算科目之事項，伊皆須受理，並
    製作請領單請請款人簽名確認，再連同單據呈請秘書審核及
    主席判行，其再依主席判行內容開立公庫支票請秘書蓋章後
    支付，伊並無實質審查權。代表會對於代表請款向來採高度
    信賴，即有權之主席或秘書亦不過問，更何況無權之伊，要
    無登載不實及行使登載不實可言。被告確有將代表健檢費9
    張國庫支票交予共同被告戊○○之事實，業據證人莊淑芬結
    證明確，並非殊屬未明。本案與蕭飛芳醫檢師洽談開立不實
    收據以少報多供代表詐取檢查補助費者是戊○○，並非被告
    。詐取健檢補助費之代表黃明照、丁○○、甲○○、李振樂
    、張志先、潘淑玫、己○○等人在調查、偵查及法院審理中
    ，均供稱渠等請領之健檢補助費金額為1萬元，所提出之收
    據亦是1萬元之檢查費收據，並未曾證述有向被告表示過其
    等實際上之檢驗費為3千元。蕭飛芳亦未曾明確證稱其在收
    取代表之檢驗費過程中有與被告接觸，足證被告並未自蕭飛
    芳處獲悉代表之實際檢查費為1萬元。被告在為各表辦理1萬
    元之健檢補助費時，該各紙3千元之健檢費收據尚不存在，
    被告當然無可能於當時由此3千元之健檢費收據得知各代表
    之實際健檢費3千元。縱之後有代轉交己○○健檢補助費差
    額7 千元，亦係於各代表共同詐取健檢補助費行為完成之後
    ，難論被告有相同之罪責。被告未曾享公費健檢，亦不知代
    表等檢查何等項目，如何能知悉健檢費之正確金額若干，伊
    並未與檢驗所有所接觸，自無來自檢驗所之訊息得以知悉實
    際檢驗費若干云云。
二、經查：
(一)、「南光醫事檢驗所」之檢驗費用實際為每人約3千元，請領
    補助金額為每人1萬元，業據被告及同案被告蕭飛芳分別於
    偵查或原審供述明確：(1)、同案被告蕭飛芳於偵查中陳稱：
    「2張收據都是我的字跡。（是否為了讓代表方便請領健康
    檢查費，所以另外開1張1萬元的收據？）是的。（檢驗的費
    用是否確實只有3千元？）檢驗的費用確實只有3千元無誤。
    ．．．我有去代表會領款，每1人只領取3千元，我實際上只
    得3千元。（1萬元的收據是何人要求你開立的？）是代表會
    中有1名代表來向我說的，是男代表，約40多歲，那人也有
    來我這裡檢查。（剛才電腦的紀錄有己○○、張志先、黃溫
    成、黃明照有來檢查，有何意見？是的，沒錯，印象中是黃
    明照囑咐我開1萬元的收據，去向代表會請款。」等語（見
    選他字第411號偵查卷第29至31頁），其於原審陳稱：「當
    初是黃溫成（即戊○○）代表來與我接洽，要我打折，但細
    節沒有談，之後給我每位3千元，我為了顧及日後業務要利
    用代表的人脈，所以以成本價來收取」等語（見原審卷第91
    頁），足證蕭飛芳承作埔里鎮代會鎮民代表身體檢查之費用
    係每人3千元無訛。至於蕭飛芳嗣後於本院上訴審時供稱：
    「我是做一萬元的檢驗報告。當初黃代表告訴我代表會有體
    檢費一萬元，後來陸陸續續有代表來我那裡檢驗，申請檢驗
    費後，我被要求說是3千元。（請再詳細說明為何實際檢驗
    費用是3千元？）我是拿到3千元，我只算成本。我沒有拿到
    7千元。戊○○代表申請到錢後，向我要求，說代表人面較
    廣，是否我可以算便宜一點，以後可以再做他們的生意，所
    以我拿成本3千元」云云（見上訴字卷第一宗第115頁），事
    後翻異前供，無非圖卸刑責之飾詞，委無可採。(2)、被告於
    法務部調查局南投縣調查站（下稱南投縣調查站）調查時陳
    稱：「87年度（埔里鎮代會）編定代表健康檢查補助費10萬
    元，預定每位代表補助金額1萬元，由代表自行赴醫院或檢
    驗所檢查後，取據向本會核銷，本會依據檢驗所收據所載金
    額在1萬元額度內依實核銷。黃溫成、己○○、賴志明、李
    振樂、黃明照、甲○○、丁○○、潘淑玫、張志先及吳翰賢
    等10人均檢據每人1萬元檢驗憑證向本會申請補助，當時該
    憑證係由代表分別檢送或由檢驗人員持向本會報核，我已無
    法確記，我僅依職權將該等憑證檢附於支出傳票簽請代表會
    秘書劉宗鑫、主席蔡淑芬核可後，開立無抬頭、且未劃線、
    每張面額1萬元之支票10張，交請副主席黃溫成代為轉發」
    等語（見選他字第411號偵查卷第40、41頁），其於偵查中
    陳稱：「代表檢查後會送收據過來，我們依據收據辦理核銷
    ，也就是收據上載明多少錢，我們就核銷多少錢。（健康檢
    查費是實報實銷？）是的，就是檢查多少錢就核發多少錢」
    等語（見同上偵查卷第48頁），其於原審供稱：「（當時工
    作範圍有無替鎮民代表聲請健康檢查補助？）我當時的工作
    是，有代表拿收據給我，我就依收據核銷，當時鎮民代表黃
    明照、己○○、丁○○、甲○○、李振樂、張志先、潘淑玫
    這些人都有聲請檢康檢查的補助，但是是誰拿收據來聲請的
    ，我不知道，後來我造冊完成後，我按照副主席戊○○的指
    示將大部分的支票交給他，有的代表會自己來領，但本件被
    告的支票都由戊○○代領。」等語（見原審卷第58頁），依
    其所供述，黃明照、丁○○、甲○○、李振樂、張志先、潘
    淑玫、己○○等7人，均有請領健康檢查補助款，每人一萬
    元，由戊○○代為領取。
(二)、證人黃明照、己○○、丁○○、甲○○、李振樂、張志先、
    潘淑玫均明知上情，而仍詐領補助款差額：(1)、證人黃明照
    於南投縣調查站陳稱：「是前代表會副主席黃溫成要我於88
    年5月間至埔里鎮南光檢驗所檢查，他說檢驗所會自行向代
    表會核銷，每人額度不得超過1萬元。我有在核銷請領單上
    簽名。因為是副主席黃溫成要我們去作健康檢查的，而且黃
    溫成表示費用他會和代表會處理，要我們授權代表會組員乙
    ○○直接將補助款交給黃溫成處理」等語（見上開選他卷第
    115、116頁）。蕭飛芳則於偵查中證述黃明照囑咐其開1萬
    元的健康檢查收據，去向代表會請款等情，可見黃明照明知
    健康檢查費用以少報多，詐領健康檢查費用補助款之差額。
    。(2)、證人己○○於南投縣調查站陳稱：「88年間鎮代會副
    主席黃溫成介紹我去南光檢驗所辦理健康檢查。檢驗費用之
    支付係由檢驗所出具檢驗收據持向鎮代會辦理核銷，鎮代會
    承辦人受理報銷時通知我去代表會在健檢請領單證明欄內
    簽名認證，當時我看到檢驗費用是1萬元，我交待乙○○將
    該款項交由黃溫成處理」等語（見偵字第2124號偵查卷第
    33、34頁），其於偵查中陳稱：「（在88年5月間代表去健
    康檢查之前，黃明照有向要去做健康檢查的代表說這次健康
    檢查是做3千元的？）是的。當時在我們代表會一樓的會議
    廳說的，當場有很多代表。（乙○○何時將差額7千元交給
    你？）在檢查後十多天交給我」等語（見選他字卷第95頁反
    面、96頁），其於原審陳稱：「（有無拿到差額7千元？）
    我到代表會領研究費時，有多出7千元。（檢驗時，檢驗師
    有無告訴你是1萬元算你3千元？）有，我在檢查時，看檢驗
    項目很簡單，有問檢驗師，檢驗師說這有值1萬元，而且他
    會優待我們，但沒有說優待多少錢」等語（見原審卷第216
    頁），可見己○○明知健康檢查費用為3千元，並非1萬元，
    仍以少報多，詐領健康檢查費用補助款之差額。己○○於本
    院94年12月14日所為證詞與上開證詞不同，顯係事後迴護之
    詞，不能採信。上開己○○於偵查中所為供述，離事發時間
    較近，且係不利於己之陳述，有可信之特別狀況，有證據能
    力。(3)、證人丁○○於南投縣調查站調查時陳稱：「當時是
    副主席黃溫成本人告訴我，要至埔里鎮南光醫事檢驗所健康
    檢查，相關費用、核銷等事宜均會由代表會行政業務承辦人
    負責處理」等語（見選他字卷第72頁），又供稱：「我於健
    康檢查後到代表會找乙○○辦理核銷，在『代表會代表健康
    檢查費請領單』上證明欄處簽名時，發現請領單有2張，金
    額分別為3400元及6600元，乙○○表示實際檢查費用為3400
    元，因每位代表補助金額固定為1萬元，故除實際檢查費用
    外，餘額6600百元亦須一併報銷。我申請健康檢查補助費用
    1 萬元後，埔里鎮代會人員通知我到代表會領錢，我到代表
    會後，乙○○拿給我約6、7千元，告訴我那是代表會撥下來
    的健康檢查補助費用，我即將該款項收下」等語（見偵字第
    2124號偵查卷第41、42頁），可見丁○○明知健康檢查費用
    並非1萬元，仍以少報多，詐領健康檢查費用補助款之差額
    。至於丁○○之健康檢查費用使用兩張請款單，係因預算流
    用情形，此據證人即埔里鎮代會前秘書劉宗鑫於本院上訴審
    時證述甚明（見上訴字卷第二宗第74頁），其確實之健康檢
    查用，應依同案被告即「南光醫事檢驗所」檢驗師蕭飛芳所
    供3千元為可採，而非3400元，附予敘明。證人丁○○於95
    年1月11日在本院所為證詞與上開證詞不同，顯係事後迴護
    之詞，不能採信。上開丁○○於偵查中所為供述，離事發時
    間較近，且係不利於己之陳述，有可信之特別狀況，有證據
    能力。(4)、證人甲○○於南投縣調查站陳稱：「我和己○○
    一起到南光醫事檢驗所健康檢查。我曾聽黃明照代表說，南
    光醫事檢驗所的負責人與副主席熟識，所以就到南光醫事檢
    驗所。我有在請領單據上簽名。我沒有拿該筆7千元，但是
    乙○○曾於88年左右，曾向我表示他還欠我7千元，因我和
    乙○○沒有任何金錢往來，所以我直覺這是不合法的錢，所
    以我轉頭就走，沒有拿那7千元，日後我詢問黃明照，他才
    告訴我這7千元就是身體健康檢查預算1萬元與實際費用3千
    元的價差」等語（見選他字卷第103、104、110頁），其雖
    然否認對於詐領補助款差事知情，並否認請領補款。然而，
    其於南投縣調查站承認健康檢查費請領單上「證明人」欄之
    簽名為其署押無訛，核與被告所供甲○○亦有請領補助款之
    事實符合，甲○○明知健康檢查費用，並非1萬元，仍以少
    報多，詐領健康檢查費用補助款之差額，亦堪認定。證人甲
    ○○於95年1月11日在本院所為證詞與上開證詞不同，顯係
    事後迴護之詞，不能採信。上開丁○○於調查站及偵查中所
    為供述，離事發時間較近，且係不利於己之陳述，有可信之
    特別狀況，有證據能力。(5)、證人李振樂於南投縣調查站陳
    稱：「當時是代表會副主席黃溫成告訴我要到埔里鎮南光醫
    事檢驗所健康檢查，相關費用、核銷等事宜均會由代表會行
    政業務承辦員負責處理」等語（見選他字卷第62頁），其於
    南投縣調查站亦供承在健康檢查費請領單上「證明人」欄簽
    名無訛，核與被告所供同案被告李振樂亦有請領補助款之事
    實符合，同案被告李振樂明知健康檢查費用，並非1萬元，
    仍以少報多，詐領健康檢查費用補助款之差額，亦堪認定。
    (6)、證人張志先於南投縣調查站陳稱：「當時係依黃溫成通
    知才知道代表會有提供健康檢查的福利，並依黃溫成之指示
    到南光檢驗所作健檢。『代表健康檢查費請領單』是我簽名
    的，亦是黃溫成要我去簽名認證，而核銷的經費，我當場向
    乙○○表示將該支票交由黃溫成處理」等語（見選他字卷第
    87、88頁），並有88年5月份、用途為付健康檢查費、受款
    人為李振樂、金額為1萬元之南投縣埔里鎮公庫專戶存款支
    票影本一紙（見選他字卷第163頁）核與其他同案被告所供
    被告張志先亦有請領補助款之事實符合，張志先明知健康檢
    查費用，並非一萬元，仍以少報多，詐領健康檢查費用補助
    款之差額，亦堪認定。(7)、證人即被告之配偶潘淑玫於調查
    站陳稱：「我是在南光檢驗所作健康檢查，副主席黃溫成告
    知我此次健康檢查費用為每人1萬元，費用部分由他與檢驗
    所核算，不需由代表經手。我有向代表會申請健康檢查補助
    費。我告知代表會之業務承辦員乙○○將1萬元之健康檢查
    費用的公庫支票交給時任副主席的黃溫成」等語（見選他字
    卷第123頁）。且被告與證人潘淑玫為夫妻關係，亦分具於
    偵查中供承明確（見選他字卷第47、124頁），並有88年6月
    份、用途付健康檢查費、受款人為潘淑玫、金額為1萬元之
    南投縣埔里鎮公庫專戶存款支票影本一紙及88年5月21日總
    價3千元檢驗費之南光醫事檢驗所免用統一發票收據一紙（
    見選他字卷第168、140頁）附卷可憑。依被告與潘淑玫為夫
    妻關係，對於實際健檢費用3千元與申請補助費1萬元不符之
    事實，被告與潘淑玫自亦均明確知悉。潘淑玫明知健康檢查
    費用，並非一萬元，仍以少報多，詐領健康檢查費用補助款
    之差額之事實，亦堪認定。
(三)、按測謊鑑定，係依一般人在說謊時，會產生遲疑、緊張、恐
    懼、不安等心理波動現象，乃利用測謊儀器將受測者之上開
    情波動反應情形加以紀錄，用以判別受測者所供述之真實
    性，倘受測者愈想壓抑其謊言所產生之情，在測謊儀器上
    會愈產生明顯之情波動，反之，則無此不實之波動反應，
    從而測謊鑑定結果，如就否認犯罪有不實之情波動反應，
    亦得供審判上之參酌。本案經法務部調查局對己○○、丁○
    ○、甲○○、李振樂實施測謊鑑定，其中己○○、李振樂二
    人對於「1.健康檢查費未以少報多。2.未拿到健康檢查費差
    額。」之問題，丁○○、甲○○對於「1.健康檢查費未以少
    報多。2.未拿到健康檢查費一萬元。」之問題，經測試均呈
    情緒波動反應，研判有說謊，有該局91年6月10日調科參字
    第9123006530號測謊報告書在卷可稽（見偵字第21 24號偵
    查卷第43頁），可以補強己○○、丁○○、甲○○、李振樂
    等於偵查中、調查局所為詐領健康檢查費補助款之事實。又
    證人即承作「南光醫事檢驗所」送檢驗之張福僑於本院上訴
    字審時證稱：「（蕭飛芳你是否認識？）認識，業務上有來
    往。他在埔里開檢驗所，不能做的項目就拿給我做。（蕭飛
    芳癌症檢驗有無後送到你這裡？）有。．．．（血清後送到
    你那裡，依照當時收費你收多少？）男性7、8千元，女性多
    一點。這是市價。我向他收的同行價男性2千元，女性2千2
    百元。．．．（本院上訴字卷第一宗第101頁檢驗費用市價
    多少？）4年前與現在都是2百元。我給同業成本價是30到50
    元左右。（本院卷第一宗第102頁檢驗費用市價多少？）現
    在市價1500元。4年前價格也差不多。同業成本價4百元。（
    本院上訴字卷第一宗第103頁檢驗費用市價多少？）現在市
    價一千元，四年前比較貴一點。貴2、3成，1千2、3百元左
    右。同業成本價，每一項成本價15元，這裡面有20項，合計
    3 百元。（本院上訴字卷第一宗第104頁檢驗費用？）1千元
    ，是做全身癌症篩檢。105頁是對每一項器官癌症檢查。4年
    前也差不多這個價錢。同業成本價3百元。」等語乙節（見
    本院上訴字卷第一宗第157至159頁），因為蕭飛芳前已供稱
    其施作埔里鎮代會鎮民代表健康檢查費用，收取費用即成本
    價，每人3千元，故證人張福橋所述縱非虛妄，亦不可據為
    有利被告之認定。
(四)、此外，復有南投縣埔里鎮總預算88年度歲出計畫說明提要與
    各項費用明細表乙份在卷可參（見選他字第45頁）。又黃明
    照、己○○、丁○○、李振樂、張志先、潘淑玫、甲○○及
    黃溫成等8人以不實之1萬元收據向埔里鎮代會請領健康檢查
    費之補助亦有被告黃明照等8人健康檢查費請領單、檢驗費
    為1萬元之南光醫事檢驗所統一發票據資料附卷可稽，並有
    埔里鎮代會88年5、6月份支出憑證各乙冊、公庫專戶存款支
    票影本9紙（按其中丁○○部分分別開立3400元及6600元兩
    張支票）、南光醫事檢驗所免用統一發票金額為3千元之收
    據正本6紙（見選他字第140頁）及黃明照、黃溫成、潘淑玫
    、己○○、張志先、甲○○等人檢驗記錄在卷可資佐證（見
    選他字卷第141至148頁）。黃明照、己○○、丁○○、甲○
    ○、李振樂、張志先、潘淑玫等人雖於本院上訴審皆辯稱不
    知檢驗費用若干云云，但蕭飛芳既係為了業務上需要利用代
    表之人脈，且於檢驗之初即由代表黃溫成前往與蕭飛芳談妥
    折扣優惠事宜，再由黃溫成向黃明照、己○○、丁○○、李
    振樂、張志先、潘淑玫、甲○○等人取得合意前往蕭飛芳經
    營之南光檢驗所檢驗，實際收費每位僅3千元，卻以每位1萬
    元之不實收據向鎮代表會請領健康檢查費用；又蕭飛芳明知
    同案被告黃明照等多位代表前往健康檢查費用不到1萬元，
    卻開立不實發票供黃明照等人提出申請，此事實由前開丁○
    ○、己○○、甲○○均陳稱被告拿給其等健康檢查之差額乙
    節可證，則黃明照、己○○、丁○○、甲○○、李振樂、張
    志先、潘淑玫等人各自與蕭飛芳，及居中連繫之戊○○之間
    ，均有共同詐欺犯意之聯絡甚明。另被告與亦為埔里鎮代表
    會代表之潘淑玫為夫妻關係，為被告及潘淑玫所自承（見選
    他字第47、124頁）。而潘淑玫亦有參加上開實際費用為3千
    元之健檢，並由被告以不實之1萬元收據請領1萬元之健檢補
    助費。則被告與潘淑玫為夫妻關係，朝夕相處，被告對於埔
    里鎮代表會代表實際健檢費用為3千元，而1萬元之事實，必
    非常清楚。被告辯稱不知健檢實際費用云云，與事實不符，
    不能採信。本件事證明確，被告所為否認與辯解，無非卸責
    飾詞，核無可採，其犯行堪予認定，應依法論科。
(五)、共犯戊○○即黃溫成逃亡，現仍通緝中，無從傳訊，併此敘
    明。
二、按刑法於94年2月4日修正公布，95年7月1日施行，其中關
    於同法第10條第2項關於公務員之定義亦有修正。修正前之
    公務員，請「依法令從事於公務之人員」。修正後之公務員
    謂「依法令從事於公務或受公務機關委託行使公權力之人員
    。但公立醫院或公營殆盡業機構之人員，從事公權力以外之
    行者，不在此限」。新法之公務員範圍較小，有利於被告，
    依刑法第刑法第2條第1項段規定，應適用有利於被告之新法
    。貪污治罪條例第2條前段原規定為「依據法令從事公務
    之人員，犯本條例之罪者，依本條例處斷」；95年5月30日
    修正公布，同年7月1日施行之貪污治罪條例第2條則規定為
    「公務員犯本條例之罪者，依本條例處斷」，屬文字修正，
    並無新舊輕重比較之問題。刑法第37條第2項關於褫奪公
    權之規定，同時修正為「宣告一年以上有期徒刑，依犯罪之
    性質認為有褫奪公權之必要者，宣告一年以上十年以下有期
    徒刑」。修正前則規定為宣告六月以上有期徒刑者，即得宣
    告褫奪公權。比較結果，應適用新法有利於被告。貪污治
    罪條例第5條第2款公務人員，利用職務上之機會詐取財物罪
    ，係以公務人員，利用職務上之機會詐取財物為其構成要件
    ，是以必須兼具依法令從事公務之一定身分，且有利用職務
    上之機會而犯之者，始有該罪之適用；至於所謂「利用職務
    上之機會詐取財物」則係指因法律或命令賦予行為人以一定
    之職務，而行為人竟利用此項職務上之機會，因勢乘便詐欺
    取財者而言，若其用以詐財之行為，與其法令上之職務無所
    關涉者，即非利用職務上機會詐財，此時祇能以刑法上之詐
    欺罪名論處（最高法院89年度台上字第3664號判決意旨參照
    ）。查關於鎮民代表之法定職務，依88年1月25日公布施行
    之地方制度法第37條規定：「鄉（鎮、市）民代表會之職權
    如下：1.議決鄉（鎮、市）規約。2.議決鄉（鎮、市）預算
    。3.議決鄉（鎮、市）臨時稅課。4.議決鄉（鎮、市）財產
    之處分。5.議決鄉（鎮、市）公所組織自治條例及所屬事業
    機構組織自治條例。6.議決鄉（鎮、市）公所提案事項。7.
    審議鄉（鎮、市）決算報告。8.議決鄉（鎮、市）民代表提
    案事項。9.接受人民請願。10.其他依法律或上級法規、規章
    賦予之職權。」，其中並無進行身體健康檢查乙項，因此，
    鎮民代表前往醫事檢驗所進行身體健康檢，查並非鎮民代表
    法定職務上之行為。本件埔里鎮代會編列預算以補助鎮民代
    表進行身體健康檢查，係該鎮民代表會對具有鎮民代表身分
    者所供之福利，與地方制度法第37條規定之鎮民代表應執行
    之法定職務無關，並非鎮民代表執行法定職務時所衍生之機
    會，最高法院70年度台上字第6419號、77年度台上字第5323
    號判決意旨「所謂利用職務之機會詐取財物罪，祇須其詐取
    財物之事項，係其職務上所可利用之機會為已足，並非以自
    始至終均須有此職務之機會為必要。申言之，即於行詐時，
    係利用其職務上之機會因勢乘便所致之意。又所謂公務員職
    務上之行為，指在其權限範圍內之事項，本其所應為而不違
    背其義務者而言，如公務員就其職務上應為之事項故意消極
    的不為之或積極的以不正當方法為之，以及職務上不應為之
    事項故意積極為之，則屬違背職務之行為。」，最高法院87
    年度台上字第3446號判決意旨「貪污治罪條例第5條第1項第
    2款規定利用職務上之機會詐取財物，其所謂『利用職務上
    之機會』，係指假借職務上之一切事機，予以利用者而言，
    其所利用者，職務本身固有之事機，固不論矣，即使由職務
    上所衍生之機會，亦應包括在內，要不以職務上有最後決定
    權者為限。」，於本件情形不同，非可援引適用。依上開說
    明，黃明照、己○○、丁○○、甲○○、李振樂、張志先、
    潘淑玫、蕭飛芳等人所為，均係犯刑法第339條第1項之詐欺
    罪；蕭飛芳另犯刑法第216條、215條之行使業務上登載不實
    罪。公訴意旨認為上開被告等均係涉犯貪污治罪條例第5條
    第1項第2款之利用職務上機會詐取財物罪嫌云云，尚有未合
    ，因基本社會事實相同，經本院92年10月8日判決變更檢察
    官起訴法條，改論以刑法詐欺罪，合予敘明。
三、核被告所為，係犯貪污治罪條例第5條第1項第2款之利用職
    務上機會詐取財物罪（本條無修正）。被告與戊○○間，有
    犯意聯絡及行為分擔，均為共同正犯。戊○○雖非承辦埔里
    鎮代會出納請領健康檢查費用之公務員，但與承辦該項公務
    之被告共同實施犯罪，依刑法第31條第1項，亦以利用職務
    上機會詐取財物之共犯論。被告因任職鎮民代表會承辦本案
    出納業務，因埔里鎮代會代表以欲詐領檢康檢查用差額，其
    受當時任副主席之同案被告戊○○之提議，始利用職務上機
    會與戊○○謀議行事，其個人實未因犯罪而得何利益，犯罪
    情狀可憫恕者，爰依刑法第59條之規定，減輕其刑。原判決
    認被告罪證明確而予科刑，固非無見惟查：1.黃明照、己○
    ○、丁○○、甲○○、李振樂、張志先、潘淑玫等詐領健康
    檢查補助款額，與其等法令上之職務無所關涉，亦與被告及
    戊○○之間，就此部分犯罪，無犯意聯絡及行為分擔，即非
    利用職務上機會詐財之共犯，原審未予詳查，認定被告犯貪
    污治罪條例第5條第1項第2款之利用職務上機會詐取財物罪
    之行為，與告黃明照、己○○、丁○○、甲○○、李振樂、
    張志先、潘淑玫等，彼此間有犯意之聯絡及行為之分擔，為
    共同正犯，尚有未洽。2.被告犯罪所得財物依法應予追繳，
    並發還被害人南投縣埔里鎮代表會，原判決於主文欄諭知發
    還南投縣埔里鎮公所，前後不符。又依法應追繳並發還被害
    人之金額，共計4萬9千元（即前往健檢之鎮民代表每人差額
    7千元，8人合計為5萬6千元，再扣除其中代表己○○已歸還
    7千元，餘4萬9千元），原判決於理由欄敘述「…所詐取之
    健康檢查費共計5萬8千元（含黃溫成部分），扣除己○○已
    先行償還埔里鎮代表會之7千元外，尚欠4萬9千元，應依法
    追繳並發還被害人埔里鎮鎮民代表會…。」（見原審判決第
    13 頁最末行以下），而於主文欄諭知應發還之金額為4萬8
    千元，金額不符，亦有可議。3.健康檢查費請領單係請領之
    代表委由被告填寫轉交請領，並非被告職務上製作之公文書
    ，原審認健康檢查費請領單係被告職務上製作之文書，認事
    亦有未洽。被告上訴否認犯罪，依上述說明為無理由，惟原
    判決既有上述可議之處，自無可維持，應由本院將原判決關
    於被告部分撤銷改判。審酌被告犯罪之動機、目的、手段，
    犯罪所生之危害詐領金額、犯罪後未坦承犯行之態度等一切
    情狀，量處如主文第2項所示之刑，並依貪污治罪條例第17
    條，宣告褫奪公權二年。又被告所詐取之健康檢查費共計5
    萬6 千元，扣除己○○已先行償還埔里鎮代表會之7千元外
    ，尚欠4萬9千元，應依法追繳並發還被害人埔里鎮鎮民代表
    會，如全部或一部無法追繳時，以其等財產抵償之。
四、公訴意旨另略以：被告收到不實之上開健康檢查費收據後，
    作不實之其職務上製作之文書即健康檢查費誰領哻，交由黃
    溫成等8名代表在請領單上證人中簽署姓名後，再開立一萬
    元之公庫支票8張，交黃溫成提示兌領，認被告另涉犯刑法
    第213條之公文書不實登載罪嫌云云。查依南投縣埔里鎮民
    代表會93年7月23日埔鎮代字第0930000518號函稱：「經查
    何員（即被告）僅負責依代表等申請人所提出之收據填寫請
    領單，經申請人於請領單證明人欄內簽名請領單內容符合其
    請領意旨，請請領單連同申請人提出之收據呈請秘書、主席
    逐級審查核可後交付執行……，只單純承辦出納工作」。準
    此，上開鎮民代表會健康檢查費請領單，係由被告代各請領
    之鎮民代表填寫完成，再提出請領之代表簽名以示內容符合
    其請領意旨，始連同收據呈送逐級審查核可，則該請領單之
    製作名義人應為各該請領人，被告僅係代各請領之代表填寫
    請領之金額而已，該請領單並非被告職務上製作之公文書。
    因此被告為上開黃明照等埔里鎮代表填寫健康檢查費請領單
    ，並不成立刑法第213條之公文書登載不實罪。因公訴人認
    被告此部分犯行與有罪之利用職務詐取財物罪有玄門連犯之
    裁判上一罪關係，爰不另為無罪之諭知。
五、移送併案審理意旨另以：
(一)、被告乙○○為南投縣埔里鎮民代表會之組員，負責承辦文書
    處理、議事日程、總務、經費核銷等業務，係依據法令從事
    公務之人員；另彭景鴻（由原審另案審理中）係埔里鎮寬龍
    宮管理委員會主任委員，代表寬龍宮對外執行管委會決議事
    項，被告乙○○於88年3月間與彭景鴻意圖為自己不法之所
    有，並基於共同詐欺之犯意聯絡，明知寬龍宮並未辦理己卯
    年元宵晚會及未曾向埔里鎮民代表會申請補助款，竟利用職
    務上辦理社團補助經費報銷之機會，假藉補助寬龍宮申請己
    卯年元宵晚會經費名義，由彭景鴻基於偽造文書概括之犯意
    聯絡，盜蓋「寬龍宮管理委員會」之印鑑，偽造「埔里鎮寬
    龍宮」聲請補助舉辦元宵活動經費之申請函，持往埔里鎮民
    代表會交予不知情之約僱人員莊淑芬收文後，轉交承辦會計
    、出納業務之組員被告乙○○負責簽辦，再經逐級陳予不知
    情之秘書劉宗鑫核章及主席蔡淑芬（以上二人均另經檢官為
    不起訴處分）決行，並由蔡淑芬於該函中批示補助六萬元正
    。彭景鴻另基於前揭同一之犯意，將蓋有「彭景鴻」及連續
    盜蓋「寬龍宮管理委員會」等印文之空白收據交予被告乙○
    ○，而行使之，被告乙○○即於該收據上偽填「補助寬龍宮
    辦理己卯年元宵社教晚會經費」、「埔里鎮寬龍宮、主任委
    員彭景鴻、會計彭景鴻、金額新台幣陸萬元」等不實內容，
    憑以製作報銷單據，再由劉宗鑫於報銷單據之證明人、審核
    、秘書及主席等欄位上用印及代為決行，完成形式上之經費
    核銷手續，最後由被告乙○○開立南投縣埔里鎮公庫專戶存
    款支票，並於該支票背面蓋上彭景鴻印章予以背書提示兌現
    花用一空，而行使之，使南投縣埔里鎮公所陷於錯誤而如數
    支付不法利益達六萬元，均足以生損害「寬龍宮」對外行文
    之正確性及南投縣埔里鎮公所關於經費報銷會計制度之正確
    性。
(二)、江萬昌、吳翰賢二人（均由原審另案審理中）係南投縣埔里
    鎮民代表會之前任（第十六屆）代表，其等均係依據法令從
    事公務之人員。另黃明耀（由原審另案審理中）則為設於南
    投縣埔里鎮○○路○段330號「美美醫事檢驗所」負責人，
    係從事醫療檢業務之人。江萬昌、吳翰賢明知埔里鎮代會於
    年度有編列補助鎮民代表身體健康檢查之預算，每位代表得
    自行健檢後，就檢查之補助費用，每位代表可檢附檢驗收據
    向代表會申請辦理每人最高一萬元。詎江萬昌、吳翰賢等人
    明知埔里鎮代會所編列之各項經費，應依據相關開銷實際支
    出之金額據實核銷經費，竟於得知該代表會編列有上開身體
    健康檢查補助經費後，即意圖為自己不法之所有，並與黃明
    耀基於共同詐欺之犯意聯絡，江萬昌、吳翰賢實際上僅做三
    千五百元之健康檢查，而黃明耀則開立虛偽一萬元之檢查費
    用收據供前去做健康檢查之代表核銷經費，江萬昌、吳翰賢
    則持該收據交予南投縣埔里鎮代表會組員被告乙○○辦理不
    實經費核銷而行使之。乙○○明知黃明耀所開立之上揭收據
    並非實在，惟為配合江萬昌、吳翰賢等人詐取檢驗費用差額
    之不當利益，竟於收到收據後仍製作不實之職務上所掌之支
    出憑證即埔里鎮代會健康檢查費請領單，並交由江萬昌、吳
    翰賢等代表在該請領單上證明人乙欄中簽署姓名後，再開立
    金額為1萬元之埔里鎮代會未劃線公庫支票，由江萬昌、吳
    翰賢二人收執兌領而行使之，以此利用職務上之機會與方式
    ，向該代表會詐領檢驗費用每人各6千5百元，牟取不法利益
    共計1萬3千元。因認被告乙○○此部分另涉犯貪污治罪條例
    第五條第一項第二款利用職務上機會詐取財物罪嫌，刑法第
    216條、第213條行使登載不實公文書罪嫌，及同法第216 條
    、第210條行使偽造私文書罪嫌。惟被告否認有此部分犯罪
    ，辯稱：埔里鎮寬龍宮之補助款係依據公文而簽辦，並無與
    彭景鴻相互勾結詐領補款之事；又鎮民代表江萬昌、吳翰賢
    二人至「美美醫事檢驗所」健康檢驗費為一萬元，並無不實
    ，縱有不實，伊無從知悉而與其等共犯等語。
(三)、經查：
１、移送併案審理意旨認被告涉有利用職務上機會詐取埔里鎮寬
    龍宮六萬元補助款之犯罪事實，係以被告於88年3月間與彭
    景鴻，明知埔里鎮寬龍宮並未辦理己卯年元宵晚會及未曾向
    埔里鎮民代表會申請補助款，竟利用職務上辦理社團補助經
    費報銷之機會，假藉補助寬龍宮申請己卯年元宵晚會經費名
    義，由彭景鴻盜蓋「寬龍宮管理委員會」之印鑑，偽造「埔
    里鎮寬龍宮」聲請補助舉辦元宵活動經費之申請函，再持往
    埔里鎮民代表會逐級核章及決行，詐得補助6萬元正。彭景
    鴻另將蓋有「彭景鴻」及連續盜蓋「寬龍宮管理委員會」等
    印文之空白收據交予被告而行使之，被告即於該收據上偽填
    「補助寬龍宮辦理己卯年元宵社教晚會經費」、「埔里鎮寬
    龍宮、主任委員彭景鴻、會計彭景鴻、金額新台幣陸萬元」
    等不實內容，憑以製作報銷單據，完成形式上之經費核銷手
    續，最後由被告開立南投縣埔里鎮公庫專戶存款支票，並於
    該支票背面蓋上彭景鴻印章予以背書提示兌現花用一空，而
    行使之。然而，本案前經檢察官起訴由本院認定成立貪污治
    罪條例第5條第1項第2款利用職務上機會詐取財物罪，及刑
    法第216條、第213條行使登載不實公文書罪，係被告與戊○
    ○共同謀議，將埔里鎮代會黃明照等人前往健康檢查之檢驗
    費用，實為每人3千元，而虛報為1萬元，即以少報多，各該
    領取健康檢查費用之代表實際有前往「南光醫事檢驗所」檢
    查，此與併案意旨所指被告上揭犯行，其犯罪手段差異甚大
    ，可見被告縱有移送併案意旨所指之犯行，亦難認與本案犯
    行係基於同一概括犯意所為。因此，二者無連續犯裁判上一
    罪關係，此部分併案意旨所指被告犯行非本件起訴效力所及
    ，本院自不得併予審判。
２、按犯罪事實應依證據認定之，無證據不得認定犯罪事實，刑
    事訴訟法第154條第2項定有明文；又認定不利於被告之事實
    ，須依積極證據，苟積極證據不足為不利於被告事實之認定
    時，即應為有利於被告之認定，更不必有何有利之證據，最
    高法院30年上字第816號亦著有判例。檢察官以：黃明耀與
    吳翰賢二人所供之情節並不相符合，顯係虛假不實，均難採
    信，且法務部調查局測謊報告結果亦不利於共同被告黃明耀
    ，因認被告有本件犯行。惟查：
    (1)、共同被告即「美美醫事檢驗所」負責人黃明耀在南投縣
    調查站調查時係供稱：「吳翰賢所作之檢查項目與江萬昌同
    ，費用同為一萬元，吳翰賢在抽血及各項檢查後即支付現金
    一萬元給我，並要求我開立一張一萬元之收據給他，作為代
    表會核銷之用」等語（見91年12月19日南投縣調查站調查筆
    錄），吳翰賢在南投縣調查站調查時及偵查中係供稱：「大
    約在88年5、6月間，埔里鎮民代表開會期間，當時秘書劉宗
    鑫曾在大表會宣佈每位代表可檢具申報新台幣1萬元檢康檢
    查費，我就去埔里鎮美美醫事檢驗所作健康檢查，費用係1
    萬元，我去檢查當天係要求檢驗師黃明耀提供開具費用1萬
    元的收據交給我拿到代表會交給乙○○辦理核銷，我本人並
    未交付現金給黃明耀，至於黃明耀如何向代表會請款及有無
    領取該筆檢查費用，我並不清楚」等語（見92年1月3日南投
    縣調查站調查筆錄及檢察官92年7月18日訊問筆錄），其等
    二人所供之情節固有出入，然而，其等均未供陳與被告共同
    謀議，依以少報多方式詐領健康檢查差額。
    (2)、又證人即鎮民代表江萬昌於本院供證：「（你有去健檢
    ？）87年代表期間有去。（去哪一家檢驗所？）黃醫檢師檢
    驗所。（你作多少錢的健檢？）1萬元。（1萬元是何時支付
    給醫檢師？）我自己支付給他，是檢查完馬上付給他。（付
    現金或支票？）現金。（付給檢驗師本人？）對。就是方才
    的黃明耀。（當時檢驗師有無開收據給你？）有，開1萬元
    的收據。（後來開壹張3500元收據你是否知道？）我不知道
    ，沒看過，在調查站才看過。（代表健檢前，有無說作3 千
    元健檢以1萬元方式報銷？）沒有。我壹個人去檢查而已。
   （收據拿後，有無向代表會請領？）有。（向何人洽領？）
   代表會辦公人員，哪位不一定，那麼久了，我有領到這筆錢
   。（請領這筆檢驗費，除了拿1萬元收據外，還需向承辦人解
   說什麼？）不用，他沒有權利審核。檢驗內容他怎麼清楚？
   只要我交出收據就可以。」等語（見本院上訴字卷第二宗第
   61至64頁），江萬昌亦未證述與被告共謀詐領健檢費差額。
   (3)、又黃明耀就「埔里鎮民代表們之健康檢查費未以少報多
   」之事項，經法務部調查局實施測謊結果，發現研判有說謊
   之情事，此有法務部調查局91年12月26日調科參字第0912306
   5520號測謊報告書一紙在卷可參。然而，該測謊報告之詢問
   事項，亦未問及被告是否涉入本件「美美醫事檢驗所」健檢
   費差額詐領案之情節，亦不能執該測謊報告，遽為不利被告
   之認定。此外，本院復查無積極確切證據可資證明被告有檢
   察官移送併案意旨所指之利用職務詐取財物及行使登載不實
   公文書等犯行。
３、檢察官以被告有上開犯行為由移送併辦部分（86年偵字第
    21575號），即與本案無何連續犯裁判上一罪關係，本院無
    從併予審理，此部分應退回由原移送機關另行處理。
據上論斷，應依刑事訴訟法第369條第1項前段、第364條、第299
條第項前段，貪污治罪條例第2條、第5條第1項第2款、第10 條
第1項、第2項、第17條，刑法第11條前段、第2條第1項、第10
條第2項、第28條、第37條第2項、第59條，判決如主文。
本案經檢察官丙○○到庭執行職務。
中　　華　　民　　國　　96　　年　　4　　月　　11　　日
            刑事第九庭    審判長法　官　陳　筱　珮
                                法　官  康  應  龍
                                法　官  趙  春  碧
上列正本證明與原本無異。
如不服本判決應於收受送達後十日內向本院提出上訴書狀，其未
述上訴之理由者並得於提起上訴後十日內向本院補提理由書 (
均須按他造當事人之人數附繕本)。
                                書記官  胡  美  娟
中　　華　　民　　國　　96　　年　　4 　　月　　12　　日
附錄論罪科刑法條：
貪污治罪條例第五條第一項第二款：
　有左列行為之一者，處七年以上有期徒刑，得併科新臺幣二百
  萬元以下罰金：
　　一意圖得利，擅提或截留公款，或違背法令收募稅捐或公債
  者。
　　二  利用職務上之機會，詐取財物者。
　　三對於職務上行為，要求期約或收受賄賂，或其他不正利益
  者。
　前項第一款及第二款之未遂犯罰之。
刑法第二百十六條：
　行使第二百十條至第二百十五條之文書者，依偽造、變造文書
  或登載不實事項或使登載不實事項之規定處斷。
刑法第二百十三條：
　公務員明知為不實之事項，而登載於職務上所掌之公文書，足
  以損害於公眾或他人者，處一年以上七年以下有期徒刑。
                                                              　　　　　Ｆ
